【裁判字號】    96,簡上,237
【裁判日期】    970220
【裁判案由】    返還占有物
【裁判全文】
臺灣板橋地方法院民事判決             96年度簡上字第237號
上  訴  人  臺北縣政府環境保護局
法定代理人  丁○○
訴訟代理人  甲○○
            乙○○
被 上訴人   丙○○
上列當事人間請求返還占有物事件，上訴人對於民國96年9 月20
日本院簡易庭96年簡字第10850 號第一審判決提起上訴，經本院
於97年1 月30日言詞辯論終結，判決如下：
    主?文
原判決關於命上訴人給付部份及該部份假執行之宣告，暨除確定
部份外訴訟費用之裁判均廢棄。
上開廢棄部份，被上訴人在第一審之訴駁回。
第一審（除確定部份外）、第二審訴訟費用由被上訴人負擔。
    事實及理由
一、被上訴人起訴主張：伊所有如附表所示之廢棄車輛5 部，雖
    為無引擎無號牌之廢棄車輛，惟係伊出資以自己或配偶蔡碧
    珠之名義向訴外人家泰有限公司等人購得，被上訴人為該車
    之所有權人，詎於如附表所示之時地遭上訴人拖吊，並拒絕
    由被上訴人領回。爰依民法第767 條、第962 條之規定提起
    本件訴訟，求為判決上訴人應將如附表所示之廢棄車輛返還
    被上訴人。
二、上訴人則以：被上訴人所提出之證據，均無法明確證明被上
    訴人為系爭廢棄車輛之所有權人。上訴人亦無從憑車輛監理
    單位之登記，據以認定被上訴人為系爭車輛之所有權人，自
    得拒絕被上訴人就系爭車輛所為發還之聲請。
三、本件原審對於被上訴人之請求，判決上訴人應將如附表編號
     1、4 所示之廢棄車輛各一部返還被上訴人，至被上訴人逾
    上開範圍之請求，則予駁回（按駁回部份未據被上訴人上訴
    ，此部份業已確定），並就被上訴人勝訴部份依職權宣告假
    執行。上訴人就其敗訴部份，聲明不服，求為：(一)、原判決
    不利於上訴人之部份廢棄。(二)、上開廢棄部份，被上訴人在
    第一審之訴駁回。被上訴人則求為判決：駁回上訴。
四、兩造不爭執之事實：如附表所示之車輛遭上訴人認定為廢棄
    車輛占用道路，且無人認領，分別於附表所示之拖吊日期拖
    吊，上訴人並拒絕由被上訴人領回。
五、本件兩造之爭執點，厥在於被上訴人是否得依民法第767 條
    、第962 條之規定，請求上訴人返還如附表所示之車輛，茲
    審究如下：
(一)、按所有人對於無權占有或侵奪其所有物者，得請求返還之。
    對於妨害其所有權者，得請求除去之。有妨害其所有權之虞
    者，得請求防止之，民法第767 條定有明文。再按占有人，
    其占有被侵奪者，得請求返還其占有物；占有被妨害者，得
    請求除去其妨害；占有有被妨害之虞者，得請求防止其妨害
    ，民法第962 條亦有明文。據此，主張為物之所有權人或占
    有權者，對於無權占有者，得依據上開規定，請求返還其所
    有物或占有物。
(二)、查上訴人依據占用道路廢棄車輛認定基準及查報處理辦法之
    規定，認定系爭廢棄車輛占用道路，經公告後仍無人認領，
    由上訴人依廢棄物清理拖吊之，並拒絕由被上訴人領回，此
    一事實，已為兩造所不爭執，並有上訴人於原審提出之台北
    縣政府環境保護局95年10月12日北環四字第0950062114號函
    1 紙在卷可憑。惟按環保機關依據上開條文就廢棄車輛所為
    之拖吊作業及准否領回等行為，應係屬行政上之處分，當事
    人如對該處分有所不服，應循訴願或行政程序，以求救濟，
    在上開行政處分尚未經原行政機關或行政法院撤銷之前，該
    行政處分之效力仍舊存在，此理甚明。經查，本件被上訴人
    雖主張上訴人占有如附表所示之系爭車輛，係屬無權占有云
    云，惟上訴人占有上開車輛及拒絕發還被上訴人系爭車輛，
    既係屬公法上之行政處分，被上訴人對於上訴人上開行政處
    分如有不服，自應循訴願或行政程序以求救濟，在該行政處
    分尚未撤銷之前，上訴人基於該有效之行政處分，就系爭車
    輛所為之拖吊及否准領回申請等占有行為，即屬有占有之權
    限。從而，被上訴人主張上訴人係無權占有人，進而依據民
    法第767 條、第962 條之規定，請求上訴人返還如附表所示
    之車輛，即屬無據。
六、綜上所述，被上訴人依據民法第767 條、第962 條之規定，
    請求上訴人返還如附表所示之車輛，為無理由，不應准許。
    原審判命上訴人返還如附表1 、4 所示之廢棄車輛，並依職
    權為假執行之宣告，尚有未洽。上訴意旨指摘原判決此部份
    不當，求予廢棄改判，為有理由。爰由本院將原判決此部份
    予以廢棄改判，如主文第2 項所示。
七、據上論結，本件上訴為有理由，依民事訴訟法第436 條之1
    第3項、第450條、第78條，判決如主文。
中    華    民    國    97    年    2     月  20      日
                  民事第三庭    審判長法  官  朱耀平
                                      法  官  陳映如
                                      法  官  邱育佩
以上正本證明與原本無異
不得上訴。
中    華    民    國    97    年    2     月    20    日
                                      書記官  林兆嘉
附表：
┌─┬─────┬─────┬──┬────┬────┐
│編│廠      牌│車身編號  │顏色│停置處所│被拖吊日│
│號│          │          │    │        │（民國）│
├─┼─────┼─────┼──┼────┼────┤
│１│中華威利  │0000000   │藍色│台北縣三│95.10.27│
│  │          │          │    │峽鎮白雞│        │
│  │          │          │    │路28-1號│        │
│  │          │          │    │斜對面  │        │
├─┼─────┼─────┼──┼────┼────┤
│  │中華百利  │原告自編號│藍色│台北縣樹│95.09.11│
│２│          │00000000-0│    │林市柑園│        │
│  │          │          │    │街一段33│        │
│  │          │          │    │巷口對面│        │
├─┼─────┼─────┼──┼────┼────┤
│３│福特好幫手│H20151    │紅色│台北縣蘆│95.10.25│
│  │          │          │    │洲市環堤│        │
│  │          │          │    │大道與復│        │
│  │          │          │    │興路口  │        │
├─┼─────┼─────┼──┼────┼────┤
│４│福特載卡多│R0000000K │藍色│台北縣環│95.09.14│
│  │          │          │    │河道路29│        │
│  │          │          │    │0號前約 │        │
│  │          │          │    │200公尺 │        │
│  │          │          │    │處      │        │
├─┼─────┼─────┼──┼────┼────┤
│５│福特好幫手│H00000000 │藍色│桃園縣八│95.09.11│
│  │          │          │    │德市東勇│        │
│  │          │          │    │街616巷 │        │
│  │          │          │    │80號    │        │
└─┴─────┴─────┴──┴────┴────┘


司法院資訊處製作；財團法人民間司法改革基金會備份。
